臺灣臺東地方法院民事裁定
110年度消債更字第8號
聲  請  人  朱雅文  
代  理  人  廖頌熙律師（法律扶助）
上列聲請人聲請更生事件，本院裁定如下：
    主    文
聲請駁回。
聲請費用由聲請人負擔。
    理    由
一、按債務人對於金融機構負債務者，在聲請更生或清算前，應
    向最大債權金融機構請求協商債務清償方案，或向其住、居
    所地之法院或鄉、鎮、市、區調解委員會聲請債務清理之調
    解，消費者債務清理條例第151條第1項定有明文。次按債務
    人不能清償債務或有不能清償之虞，且債務人無擔保或無優
    先權之本金及利息債務總額未逾新臺幣（下同）1,200 萬元
    者，於法院裁定開始清算程序或宣告破產前，得向法院聲請
    更生，觀諸同條例第3條及第42條第1項規定甚明。再按法院
    開始更生程序之裁定，應載明其年、月、日、時，並即時發
    生效力；法院裁定開始更生或清算程序後，得命司法事務官
    進行更生或清算程序，復為同條例第45條第1項及第16條第1
    項前段所明定。
二、聲請意旨略以：聲請人前於民國97年間曾依中華民國銀行公
    會會員辦理消費金融案件無擔保債務協商機制請求共同協商
    債務方案成立，協商內容不詳（詳如後述）每月需還款約1
    萬4,000元，惟聲請人嗣後因與前夫離婚，尚有2名未成年子
    女待扶養，實無多餘資力依協商條件繳納協商款項不得已而
    毀諾。其名下別無財產，目前任職於全聯實業股份有限公司
    ，工作內容為收銀及補貨，每月薪資約3萬餘元至4萬餘元不
    等，以其目前積欠之債務總額33萬3,252元觀之，實有不能
    清償債務之虞之情事，其無擔保或無優先權之本金及利息債
    務總額未逾1,200萬元，復未經法院裁定開始清算程序或宣
    告破產，爰聲請更生等語。
三、經查：
（一）聲請人陳稱於協商成立後，每月需還款約1萬4,000元，嗣
      後因其與前夫離婚，尚有2名未成年子女待扶養，實無餘
      力依協商條件繳納協商款項不得已而毀諾等語（見本院卷
      第5頁），而關於協商之內容、繳款及毀諾等資料，本院
      依職權函詢財團法人金融聯合徵信中心當事人綜合信用報
      告債務清理條例前置協商專用債權人清冊所示之最大債權
      銀行國泰世華商業銀行股份有限公司（下稱國泰世華銀行
      ）以及第一商業銀行股份有限公司（下稱第一銀行），經
      國泰世華銀行函覆表示未曾與聲請人進行債務協商，亦未
      獲第一銀行回覆相關資料，有國泰世華銀行債權陳報狀、
      第一銀行民事陳報債權狀附卷可稽（見本院卷第117頁、
      第130頁），則聲請人主張其與債權銀行達成協商後，因
      不可歸責於己之事由致履行顯有困難之情，本院即推定為
      真。又聲請人曾於109年3月10日向國泰世華銀行申請前置
      調解，然於109年4月15日調解不成立等情，亦有國泰世華
      銀行債權陳報狀在卷可佐（見本院卷第117頁），聲請人
      得為本件更生之聲請。
（二）聲請人主張有不能清償債務之虞之情事，業據其提出財產
      及收入狀況說明書、債權人清冊、財團法人金融聯合徵信
      中心當事人綜合信用報告債務清理條例前置協商專用債權
      人清冊、全國財產稅總歸戶財產查詢清單、107年度、108
      年度綜合所得稅各類所得資料清單、戶籍謄本、薪資單、
      勞工保險被保險人投保資料表、民事陳報一狀、國泰世華
      銀行活期儲蓄薪資轉帳存款帳戶資料在卷足參（見本院卷
      第7至20頁、第71至87頁、第90頁、第98至99頁），並經
      本院依職權調閱聲請人所得資料在卷可稽（見本院卷第33
      至37頁），堪認屬實。聲請人自96年12月12日起即任職於
      全聯實業股份有限公司，工作內容為收銀及補貨，其於聲
      請更生前2年內之實領薪資為99萬7,166元【計算式：｛《（
      37,976＋382）÷31×18》＋37,980＋34,116＋38,498＋35,166＋3,
      000＋33,353＋42,177＋38,934＋35,440＋35,836＋33,136＋43,9
      52＋58,395＋40,022＋32,092＋32,512＋37,756＋23,704＋20,80
      4＋26,023＋2,450＋35,271＋2,000＋37,635＋42,882＋33,794＋5
      4,226＋67,430＋（38,892÷31×13）｝＝997,166，元以下四捨
      五入，下同】。此外，聲請人並未領有臺東縣政府核發之
      社會補助、津貼，復有臺東縣政府110年3月25日府社救字
      第1100061354號函暨個人福利資源歸戶查詢在卷足憑（見
      本院卷第54至57頁）。是以，聲請人於聲請更生前2 年內
      之每月收入約4萬1,549元（計算式：997,166÷24＝41,549
      ），本院即以此金額作為計算聲請人償債能力之依據。
（三）按債務人必要生活費用，以最近1 年衛生福利部或直轄市
      政府所公告當地區每人每月最低生活費1.2 倍定之；受扶
      養者之必要生活費用，準用第一項規定計算基準數額，並
      依債務人依法應負擔扶養義務之比例認定之；前2項情形
      ，債務人釋明更生期間無須負擔必要生活費用一部或全部
      者，於該範圍內，不受最低數額限制；債務人證明確有必
      要支出者，不受最高數額及應負擔比例之限制；債務人聲
      請更生或清算時所提財產及收入狀況說明書，其表明每月
      必要支出之數額，與本條例第64條之2 第1項、第2項規定
      之認定標準相符者，毋庸記載原因、種類及提出證明文件
      ，消費者債務清理條例第64條之2、消費者債務清理條例
      施行細則第21條之1第3項分別定有明文。查聲請人陳明每
      月必要生活費用為1萬4,865元，此金額尚未逾衛生福利部
      公告之109年度臺灣省每人每月生活之最低生活費1萬2,38
      8元之1.2倍即1萬4,866元，是聲請人以該金額為個人每月
      必要生活費用，尚屬合理。另聲請人陳報尚需扶養2名未
      成年子女吳○○、吳○○，每月支付扶養費用2萬9,730元等情
      ，亦有戶籍謄本、民事陳報一狀、108年度綜合所得稅各
      類所得資料清單及全國財產稅總歸戶財產查詢清單、郵政
      存簿儲金簿內頁明細影本、身心障礙證明可佐（見本院卷
      第16頁、第71至73頁、第88至89頁、第91至92頁、第94至
      97頁、第100至112頁）。經查，聲請人之未成年之子吳○○
      （96年6月17日生）、吳○○（97年10月23日生），現年分
      別為13歲、12歲，其等108年度所得均為0元，其等名下亦
      均無財產，堪認其等確屬不能維持生活而有受聲請人扶養
      之必要。又吳○○（96年6月17日生）自108年1月起至108年
      12月每月領取兒童少年生活補助款2,177元，自109年1月
      起至110年1月每月領取兒童少年生活補助款調整為2,263
      元，另外，家扶中心自109年11月25日起每月補助2,550元
      ；至吳○○（97年10月23日生）自108年1月起至108年12月
      每月領取兒童少年生活補助款2,177元，自109年1月起至1
      10年1月每月領取兒童少年生活補助款調整為2,263元，而
      家扶中心自109年11月25日起每月補助2,550元等情，亦有
      臺東縣政府110年3月25日府社救字第1100061354號函暨個
      人福利資源歸戶查詢、郵政存簿儲金簿內頁明細影本在卷
      足參（見本院卷第54頁、第58至70頁、第100至110頁）。
      是以，吳○○、吳○○每人平均每月領取之兒童少年生活補助
      款及家扶中心補助款合計為4,743元【計算式：｛《（2,117
      ÷31×18）＋2,117×11＋2,263×12＋（2,263÷31×13）》÷24｝＋2,
      550＝4,743】。又按父母對於未成年子女之扶養義務，不
      因結婚經撤銷或離婚而受影響，民法第1116條之2規定甚
      明。是聲請人固已離婚且由其行使負擔未成年子女吳○○、
      吳○○之權利義務，而前配偶吳惠傑未依調解筆錄內容每月
      給付子女各5,000元扶養費等情，業據聲請人提出本院105
      年度家親聲字第37號和解筆錄在卷可按（見本院卷第21至
      22頁）。然聲請人既對吳惠傑已有和解筆錄，並得以之作
      執行名義，即得隨時於吳惠傑不履行時聲請強制執行獲償
      ，是本院認聲請人支出扶養費之必要範圍，仍須扣除吳惠
      傑應按和解筆錄內容每月分擔吳○○、吳○○扶養費用各5,00
      0元部分。至子女所需扶養程度，依消費者債務清理條例
      第64條之2第2項之規定，以109年度臺灣省每人每月之最
      低生活費1萬2,388元之1.2倍即1萬4,866元，扣除吳惠傑
      每月應給付之扶養費、子女每月領取之補助後，聲請人應
      負擔之扶養費為1萬246元【計算式：（14,866－4,743－5,0
      00）×2＝10,246】。聲請人主張每月支出未成年子女扶養
      費逾1萬246元部分，應非可採。因此，聲請人每月必要支
      出費用合計為2萬5,111元（計算式：14,865＋10,246＝25,1
      11）。
（四）從而，聲請人每月之收入4萬1,549元，扣除每月必要支出
      費用2萬5,111元後，尚餘1萬6,438元，聲請人每月可供清
      償債務之金額以1萬6,438元計算，以其目前債務總額33萬
      3,252元（包含金融機構之債權人國泰世華商業銀行股份
      有限公司債權額17萬9,194元、第一商業銀行股份有限公
      司債權額3萬4,478元；另本件非金融機構之債權人和潤企
      業管理股份有限公司陳報債權額11萬9,580元；見本院卷
      第27頁、第117頁、第130頁、第135頁）觀之，縱不計利
      息，僅需約1.69年之時間即可清償（計算式：333,252÷16
      ,438÷12≒1.69年），還款年限並未過長，復參酌聲請人現
      年36歲，尚有約29年收入之職業生涯可期，倘聲請人願意
      繼續勤勉工作，當可逐月清償其所積欠之債務，自難認其
      確有不能清償債務或不能清償之虞之情形。準此，依聲請
      人之工作及勞力狀況，實不能排除其未來有逐期清償債務
      之可能，且前揭債務應屬聲請人可負擔之範圍，難認聲請
      人確有不能清償債務或有不能清償債務之虞之情形存在。
四、綜上所述，依本件聲請人之每月固定收入無法認定不足以維
    持基本生活，且依其上開信用、財產、勞務能力所具之清償
    能力以觀，亦難遽認聲請人有不能清償債務或有不能清償之
    虞之情形，核與消費者債務清理條例第3 條所定「不能清償
    或有不能清償之虞」之法定要件不合，且此要件之欠缺無從
    補正，並經本院於110年7月20日命聲請人到庭陳述意見在案
    ，揆諸首揭說明，其聲請更生為無理由，自應予駁回，爰裁
    定如主文。
中　　華　　民　　國　　110 　年　　7 　　月　　22　　日
                  民事第一庭  法  官  施伊玶
以上正本證明與原本無異。　　　　　　　　　
如對本裁定不服，須於裁定送達後10日之不變期間內，向本院提
出抗告狀，並繳納抗告費新臺幣1,000元。　　　　　
中　　華　　民　　國　　110 　年　　7 　　月　　23　　日
                              書記官  張坤校